臺灣高等法院高雄分院民事判決
110年度上易字第15號
上  訴  人  吳健源  
訴訟代理人  廖珮涵律師
附帶上訴人  永信建設開發股份有限公司

法定代理人  陳俊銘  
訴訟代理人  吳任偉律師
上列當事人間請求返還價金等事件，兩造對於民國109年12月2日
臺灣高雄地方法院108年度訴字第1274號第一審判決提起上訴、
附帶上訴，本院於111年8月31日言詞辯論終結，判決如下：
    主      文
上訴及附帶上訴均駁回。
第二審上訴及附帶上訴訴訟費用由上訴人及附帶上訴人各自負擔
。
    事實及理由
一、上訴人主張：
  ㈠上訴人之胞姐即訴外人吳幸珊於民國107年5月30日向附帶上
    訴人買受坐落高雄市○○區○○段00000地號土地及其上同段100
    0建號即門牌編號高雄市○○區○○路000 號房屋(下分稱系爭土
    地、系爭房屋，合稱系爭房地），嗣因上訴人承受前述買賣
    吳幸姍之買受人地位，雙方於107 年7月4日另行簽立買賣契
    約（下稱系爭契約）。
  ㈡因上訴人發現系爭房屋存有如附表一所示之瑕疵（下稱系爭
    瑕疵），經催告附帶上訴人修繕未果，上訴人乃依民法第35
    9 條前段及系爭契約第20條第1項，以附表二編號5之存證信
    函解除系爭契約，請求附帶上訴人返還已受領之房屋價金新
    臺幣（下同）243 萬元及違約金50萬元，並得請求每日按萬
    分之2 計算之遲延利息。如認上訴人上開解約不合法，然附
    帶上訴人於系爭契約有效期間內，竟將系爭房地出售訴外人
    張憲章，並於108年4月16日移轉登記完畢，系爭契約已因可
    歸責於附帶上訴人之事由致給付不能，爰以起訴狀繕本之送
    達，向附帶上訴人解除系爭契約，並請求上述給付。故依民
    法第359 條前段、系爭契約第20條第1項、第259條第2項提
    起先位請求，並聲明：⒈附帶上訴人應給付上訴人293萬元，
    及其中243 萬元自起訴狀繕本送達翌日起至清償日止，按日
    息萬分之2 計算之利息。⒉願供擔保，請准宣告假執行。
  ㈢如認上訴人先位請求均不合法，且系爭契約經附帶上訴人合
    法解除，考量附帶上訴人已就系爭房地轉售獲利，附帶上訴
    人沒收之違約金243 萬元當認過高，並應酌減為0元，而另
    依民法第179條規定，備位請求附帶上訴人返還已給付之價
    金，並聲明：⒈附帶上訴人應給付243 萬元自起訴狀繕本送
    達翌日起至清償日止，按年息5%計算之利息。⒉願供擔保，
    請准宣告假執行。
二、附帶上訴人則以：
  ㈠系爭房地既尚未交付予上訴人，難認附帶上訴人已需負瑕疵
    擔保責任，上訴人自不得以系爭房屋存有瑕疵而解約；縱認
    附帶上訴人需負瑕疵擔保責任，考量雙方已以房屋設備點交
    紀錄表（下稱系爭點交紀錄表）約定買方驗屋應一次將問題
    全部提出，附表一關於原證2部分瑕疵之記載雖係上訴人單
    方提出，未經附帶上訴人肯認屬瑕疵，惟附帶上訴人仍均有
    加以確認、檢修，且上訴人所指系爭房屋瑕疵均經附帶上訴
    人修繕完畢，系爭房地並未存在足以解約之重大瑕疵，附帶
    上訴人亦無拒絕修補之情事，上訴人解約並不合法。
  ㈡又上訴人於107年7月4 日就系爭房地向上海商業儲蓄銀行東
    高雄分行（下稱上海商銀）申請並核准之貸款，經附帶上訴
    人多次通知上訴人配合同意撥款未果，已於108年1月18日屆
    期失效，經附帶上訴人函催上訴人於文到7日內重行辦理申
    貸，上訴人亦未為之，附帶上訴人乃依系爭契約附件二第2
    條、第20條第2項，以附表二編號11之存證信函解除系爭契
    約，系爭契約既於108年2月26日就經附帶上訴人解除，縱附
    帶上訴人再行出售系爭房地予張憲章，亦無一物二賣之給付
    不能情事。
  ㈢另考量系爭房地因可歸責於上訴人之事由而解除契約，附帶
    上訴人額外支出代銷費用共計121萬4,400元（即再行出售予
    訴外張憲章之代銷費用60萬4,200元+本件原出售予上訴人部
    分之代銷費用61萬200元)，另上訴人自107年10月31日系爭
    房屋漏水修補會勘完成後仍拒絕配合辦理貸款，迄至108年2
    月26日解除系爭契約止，共計118天，而附帶上訴人受有每
    日萬分之2之遲延利息損害，金額高達30萬5,856元，且因可
    歸責於上訴人而無法如期交屋，致附帶上訴人受有需額外支
    出房地管理費用等損害，又訴外人即上訴人胞弟吳宗杰於10
    7年7月28日起即獲得上訴人授權，因系爭房地之糾紛竟數度
    以網路言論、宣傳車、灑冥紙等法貶損附帶上訴人信譽，應
    視為上訴人所為之行為，其造成附帶上訴人之商譽損害，亦
    屬違約金賠償範圍之一部，或得作為法院裁量是否酌減違約
    金時應考量之一般客觀事實，附帶上訴人依約沒收違約金24
    3 萬元，並無過高等語，資為抗辯。
三、原審判決上訴人部分勝訴，命附帶上訴人應給付上訴人143
    萬元，及自本件判決確定翌日起至清償日止，按年息5%計算
    之利息，駁回被上訴人其餘之訴，並依聲請為假執行及附條
    件免假執行之宣告。上訴人及附帶上訴人就各自敗訴部分均
    不服，分別提起上訴、附帶上訴。上訴人上訴聲明：㈠原判
    決關於駁回上訴人後開第二項部分廢棄。㈡上開廢棄部分，
    附帶上訴人應再給付上訴人150萬元，及自本件判決確定翌
    日起至清償日止，按年息5%計算之利息。附帶上訴人答辯聲
    明：上訴駁回，並附帶上訴聲明：㈠原判決不利於附帶上訴
    人部分廢棄。㈡上開廢棄部分，上訴人在第一審之訴駁回。
    上訴人就附帶上訴答辯聲明：附帶上訴駁回。(原審駁回上
    訴人請求附帶上訴人給付自起訴狀繕本送達翌日起至本件判
    決確定日之遲延利息部分未據上訴，已確定，下不贅述)。
四、兩造不爭執事項（見本院卷一第169-171、254-255頁）：
  ㈠訴外人陳淑芬為上訴人之母親，吳幸珊為上訴人之胞姐，吳
    宗杰為上訴人之胞弟。
  ㈡吳幸珊原於107年5月30日以1,620 萬元向附帶上訴人買受系
    爭房地，系爭房地屬取得使用執照、未經居住及裝潢之新成
    屋。嗣吳幸珊與附帶上訴人同意由上訴人承受買受人地位，
    吳幸珊於107年7月4日出具契約名義更換同意書，兩造並簽
    立買賣契約（即系爭契約）。
  ㈢附帶上訴人於107年7月4日就系爭契約收受買賣價金339萬元
    。上訴人並於同日就系爭房地向上海商銀辦理貸款 。
  ㈣系爭房地於107年7月4 日由陳淑芬代理上訴人進行初驗，雙
    方並於當日填載系爭點交紀錄表第1、2頁之內容（見原審審
    訴卷第235-237頁、原審卷一第219 頁）。
  ㈤兩造就系爭契約相互寄送之存證信函其信函內容、寄送時間
    、他造收受時間如附表二編號1、3、5、8、10、12、13所示
    （其餘部分上訴人爭執其未在附表二所示時間收受附帶上訴
    人寄出之存證信函，但不爭執其至遲於108年6月25日確已收
    受附表二所示由附帶上訴人寄出之所有存證信函）。
  ㈥附帶上訴人嗣就上訴人已給付之339 萬元買賣價金，將其中9
    6萬元提存於原審法院（108年度存字第218號），其餘243 
    萬元附帶上訴人充作違約金而沒收。
  ㈦附帶上訴人於本件起訴前已將系爭房地轉售予張憲章，並於1
    08年4月16日以買賣為登記原因、移轉登記系爭房地之所有
    權予張憲章完畢。
  ㈧附帶上訴人於108年8月6日收受本件起訴狀。
五、上訴人主張因系爭房地具系爭瑕疵，依民法第359 條前段及
    系爭契約第20條第1項，於107 年12月6日解除系爭契約，請
    求被上訴人返還243 萬元價金以及給付50萬元違約金，有無
    理由部分：
　㈠按有關本房地之瑕疵擔保責任，悉依民法及其他有關法令規
    定辦理，為系爭契約第18條第1項所約定（見原審審訴卷第7
    7頁至第79頁）。又按物之出賣人對於買受人，應擔保其物
    依第373條之規定危險移轉於買受人時無滅失或減少其價值
    之瑕疵，亦無滅失或減少其通常效用或契約預定效用之瑕疵
    。民法第354條定有明文。是所謂「物之瑕疵擔保」規定，
    原則上應於危險移轉後始有適用，縱買受人於危險移轉前，
    已發覺其欲買受之特定物具有瑕疵，惟僅於物之瑕疵不能修
    補，或雖能修補但出賣人表示不願為之，即出賣人無法提出
    無瑕疵物，或無法擔保除去瑕疵後給付之情形，買受人始因
    具拒絕受領瑕疵物之權利，得依此解除契約。
　㈡上訴人雖主張依系爭契約第18條第1項後段、第20條第1項及
    系爭點交紀錄表之約定，兩造有以特約加重附帶上訴人瑕疵
    擔保責任，即倘附帶上訴人拒絕完成修繕，違反民法第354
    條之瑕疵擔保責任，則不論瑕疵程度是否重大，均有系爭契
    約第20條第1項解約事由之適用云云。惟觀系爭契約第18條
    第1項係約定：「本約房屋、土地產權清楚，絕無一物數賣
    或占用他人土地，如有出租或出借、設定他項權利或債務糾
    紛等情事，乙方（按指附帶上訴人）應予告知，並於交屋前
    負責理清。若定約後發覺本約房地產權有上述糾紛致使甲方
    （按指上訴人）因此受損時，甲方得定相當期限以書面（存
    證信函）催告乙方解決，倘逾期乙方仍不解決時，甲方得解
    除本約，甲乙雙方同意依本約第廿條違約罰則處理。有關本
    房地之瑕疵擔保責任，悉依民法及其他有關法令規定辦理」
    。依上開約定內容文義可知，僅限於房地有一物數賣或占用
    他人土地等產權不明致使上訴人因此受損之情形，始有系爭
    契約第20條違約罰則之適用；至於瑕疵擔保責任則仍回歸民
    法及其他相關法令規定辦理，故上訴人主張不論瑕疵程度是
    否重大，均有系爭契約第20條第1項解約事由之適用云云，
    核無足採。
　㈢又依系爭契約第16條第1項第3款，該屋至附帶上訴人於金融
    機構貸款核放或產權過戶完成後7 日內始會通知上訴人辦理
    交屋手續（見原審審訴卷第75頁），而上訴人自承系爭房地
    未曾交屋，始終處於附帶上訴人管領下（見原審卷一第75頁
    ），亦為附帶上訴人所不爭執（見原審卷二第88頁），則系
    爭房地尚未經附帶上訴人交付予上訴人，買賣標的物之利益
    與危險尚未移轉予買受人。
　㈣上訴人雖主張系爭房地有系爭瑕疵，惟觀其主張之瑕疵內容
    概為漏水、髒污、建築設備具凹陷損害、缺漏、固定不周或
    尺寸有誤等類，均非完全不能修補之瑕疵。又依證人即附帶
    上訴人負責維修工作之工程師黃國豐證稱：系爭房地第一次
    初驗是由上訴人的媽媽與姊夫過來，當時有做系爭點交紀錄
    表，並有指出一些外觀如落地窗凹陷、手扶梯接縫處有凹損
    、門框擦傷等，伊等修繕後，有在107年7月中旬聯絡上訴人
    複驗，當時上訴人委由其弟吳宗杰進行複驗，吳宗杰又提到
    一些印象中是外觀的問題，107年8 月吳宗杰有提到4樓房間
    天花板、門牌牌樓處、五樓露臺小雨遮有漏水問題，附帶上
    訴人有先用打針方式修復四樓漏水，後因吳宗杰希望打除重
    新做防水，附帶上訴人又有將四樓房間及一樓牌樓處打除重
    新做防水並試水，五樓露臺之小雨遮經試水後沒有漏水，伊
    等放水三天後有請吳宗杰過來看，沒有發現漏水情形，吳宗
    杰也沒有說什麼。瑕疵修繕部分修繕完後，會請吳宗杰來看
    過，吳宗杰看過後會再提出新的問題，伊等會寫一個手寫的
    紙條請吳宗杰簽名確認，但吳宗杰不願意簽名並表示「他不
    要簽，你們就自己看，自己把它修好」，108年2月吳宗杰最
    後一次驗收時，原本要以初驗模式從屋頂慢慢解說及驗收到
    一樓，在屋突時吳宗杰要求再試水一次，公司請吳宗杰至服
    務處休息，但當伊等要進行放水試水時，主管就說客戶好像
    要解約，請伊等暫停等語（見原審卷一第224-232頁）。佐
    以上訴人提出之107年11月13日兩造進行會勘之錄音光碟，
    經本院整理及匯整兩造意見後製作之光碟節錄譯文內容，為
    兩造所不爭執（見本院卷一第339-343頁），依該譯文內容
    ，附帶上訴人與吳宗杰複驗過程，除提及先前的缺失已確認
    外，針對吳宗杰質疑「有新的你也是要用啊（按指其新主張
    之瑕疵）」，附帶上訴人亦表明「新的一樣我們也會幫你處
    理」等語（見本院卷一第340頁），核與證人黃國豐上開證
    述互核相符，可知就上訴人委請其親屬就驗收過程所指系爭
    房屋需修繕之處，附帶上訴人並無斷然拒絕修補，反有再行
    確認、檢修之實，並通知上訴人辦理複驗，難認本件具有「
    瑕疵雖能修補，出賣人卻不願為買受人修補」之情。
　㈤證人吳宗杰固證稱：107年7月伊有代替上訴人去驗收，驗收
    到有大門樓頂、頂樓、頂樓屋凸處有漏水，其他要修繕的都
    是小地方，例如踢腳板沒有貼緊牆壁，前述瑕疵在107年8月
    都沒有修繕，附帶上訴人修繕後越修越爛，例如踢腳板有鐵
    鎚痕跡，漏水附帶上訴人有修理兩處，但伊不確定有沒有修
    好，107年11 月23日發現之瑕疵，哪些是在此之前存在沒有
    修好的，伊不記得，108年2月最後一次會勘時，附帶上訴人
    沒有把「107年11月23日如原證2所載的瑕疵」全部修繕完畢
    ，狀況是好像有修又沒有修，因有越修越爛之情況等語（見
    原審卷一第219 -220 頁），是依前述證詞，或可知吳宗杰
    認為其於歷次會勘所見，未符其主觀認知可通過驗收之標準
    ，惟上訴人所指之系爭瑕疵高達數10項，且瑕疵嚴重程度不
    一，吳宗杰既未能具體指摘該等瑕疵出現時間、附帶上訴人
    未為修繕或修繕不足之瑕疵情態為何，實難單依此等證述內
    容，即認定附帶上訴人就系爭房屋有明顯瑕疵，經催告補正
    仍不為補正之情形。
　㈥上訴人雖主張因兩造對瑕疵是否修繕完竣存有歧異，故未完
    成驗收及點交，上訴人曾於107年10月31日及同年11月16日
    以附表二編號1、3所示之存證信函催告附帶上訴人限期完成
    修繕，附帶上訴人則以附表二編號2、4、6、7、9所示存證
    信函稱上訴人歷次主張之瑕疵均已完成修繕，然經上訴人以
    附表二編號5所示存證信函否認之，堪認附帶上訴人有拒絕
    修繕之情事云云。惟觀上開兩造往來之存證信函內容，兩造
    係針對上訴人於107年7月4日初驗後所指瑕疵檢認已修繕完
    成後，通知上訴人會勘，附帶上訴人於上開歷次存證信函中
    係回應上訴人之存證信函內容而提及諸如：107年7月28日上
    訴人委由吳宗杰複驗，並要求自7月30日起試水7日，試水結
    果並無漏水狀況發生，107年8月初因逢極端氣候豪大雨系爭
    房屋3、4樓天花板有漏水現象，經附帶上訴人維修後，吳宗
    杰仍有疑慮而依其要求重新施作屋頂平台防水工程後，再於
    10月6日會同吳宗杰確認試水後已無滲漏水現象，吳宗杰復
    於10月22日會勘上開防水工程時再要求試水3日，經附帶上
    訴人同意，並與吳宗杰於10月31日會勘完畢，惟11月13日再
    行會勘時，吳宗杰復提出多項瑕疵，經附帶上訴人確認、檢
    修後，再行通知上訴人於108年2月間再行驗收等情（見原審
    審訴卷141-201頁）。足見上訴人並非一次提出房屋修繕問
    題，而係於多次的會勘過程中，每次又會提出新的問題，上
    開存證信函僅係附帶上訴人針對上訴人每次之質疑後又逐一
    檢視或加強，於修繕完成後，再通知上訴人進行會勘，附帶
    上訴人確無拒絕修繕之情事，上訴人上開主張顯不足採。
　㈦依上，系爭契約第18條第1項既以民法及其他有關法令規定作
    為附帶上訴人負瑕疵擔保責任之認定依據，附帶上訴人本應
    自危險移轉於上訴人後，始負物之瑕疵擔保責任。本件上訴
    人所主張之系爭瑕疵，既無不能修補或附帶上訴人拒絕修補
    之情，則上訴人自不得於危險移轉前，先行依附帶上訴人違
    反瑕疵擔保責任解除契約。是上訴人依民法第359條前段、
    系爭契約第20條第1項所為解約，並不合法。
六、系爭契約是否因上訴人未依系爭契約第6第2項、附件二代辦
    金融機構貸款委託書第2條之約定，配合辦理貸款程序，而
    經附帶上訴人於108年2月26日合法解除？
  ㈠就系爭契約第15條第2項後段有關「甲方（即上訴人）同意不
    以驗收手續未完成而拒絕放款或繳款」之約定是否屬有效條
    款一節，上訴人主張系爭契約未將部分買賣價金列為交屋款
    ，故上開系爭契約第15條第2項後段之約定，因限制買受人
    行使同時履行抗辯權，且實質減輕附帶上訴人給付義務及瑕
    疵擔保責任，違反平等互惠原則，故依消費者保護法第12條
    第1項、第2項第1款、第2 款屬無效條款等語。惟查，定型
    化契約中之條款違反誠信原則，對消費者顯失公平者，無效
    。定型化契約中之條款違反平等互惠原則者、條款與其所排
    除不予適用之任意規定之立法意旨顯相矛盾者，推定其顯失
    公平，消費者保護法第12條第1項、第2項第1款、第2 款分
    別定有明文。又民法第264條、第359條所規定之同時履行抗
    辯權、物之瑕疵擔保責任，其立法意旨均在維持交易上之誠
    實信用。而同時履行抗辯權本屬任意規定，自得由當事人拋
    棄之，且物之瑕疵擔保規定亦非強行規定，當事人亦得以特
    約免除或限制，已難認兩造不得為系爭契約第15條第2項之
    特約。又附帶上訴人就系爭契約，除負民法上之瑕疵擔保責
    任外，另需依系爭契約第17條所定負有交屋後保固責任（見
    原審審訴卷第77頁），且觀系爭契約第9條（見原審審訴卷
    第67頁），仍有賦予上訴人就「如系爭房地具經修繕仍無法
    達到應有功能之重大瑕疵」，可通知金融機構中止撥付貸款
    予附帶上訴人之權利，故尚難認系爭契約第15條第2 款有違
    反誠信或平等互惠原則而屬無效情形。是上訴人上開主張，
    核無足採，上訴人尚不得以驗收手續未完成即拒絕放款或繳
    款。
  ㈡上訴人有無違反系爭契約第6條第2項附件二之約定情形？如
    有，附帶上訴人所踐行之解約程序是否適法部分：
　⒈按甲方（即上訴人）除符合本約第7 條自行指定金融機構貸
    款條件者及本約第8 條不辦理金融機構貸款者外，均需配合
    乙方辦理金融機構貸款以給付本約房地總價之約定貸款金額
    ，並於簽定本約同時簽立「代辦金融機構貸款委託書」（如
    附件二），並遵守其約定。為系爭契約第6條第2項所約定（
    見原審審訴卷第59頁）。又按甲方同意按乙方通知之時間、
    地點備齊所需文件（印鑑證明、戶籍謄本、委託書、收入證
    明文件或繳稅證明等）、印鑑章，並覓妥金融機構核准之保
    證人配合乙方辦理前項貸款之一切手續，包括對保、交付開
    戶存摺（含取款密碼）、取款條、撥款委託書或同意書及與
    原預定貸款額同額之商業本票等予乙方保管。金融機構核放
    貸款時，甲方同意由乙方直接領取全部貸款金額以抵付應繳
    款項。如需甲方親自會同辦理領取金融機構貸款時，甲方不
    得藉故拖延拒辦，倘甲方拖延拒辦或拖延對保或保證人資格
    欠缺或印信證件不全，致金融機構不為核放貸款，經乙方通
    知日起7 日內不予補辦妥當，即視為甲方放棄金融機構貸款
    ，乙方得依本約第20條違約罰則處理，甲方絕無異議，亦為
    系爭契約附件二第2 條所明文約定（見原審審訴卷第97頁）
    。
　⒉再甲方違反第6條第2項附件二之約定時，甲方同意乙方得經
    催告解除本約，並沒收本約房地總價款扣除合約加註條文第
    ▁▁條預定裝潢金額後的金額百分之十五為違約金予乙方，為
    系爭契約第20條第2項所約定（見原審審訴卷第81頁）。是
    依前述約款，除上訴人已自行指定金融機構予以貸款或有依
    約得不辦理金融機構貸款之情形外，上訴人負有配合附帶上
    訴人辦理金融機構貸款之義務，並應依附帶上訴人通知時間
    備齊辦理貸款所需相關資料，如上訴人拖延拒辦或拖延對保
    或保證人資格欠缺或印信證件不全，致金融機構不為核放貸
    款，經收受附帶上訴人通知之日起7 日內未予補辦，視為上
    訴人放棄辦理金融機構貸款，附帶上訴人即得依系爭契約第
    20條第2項催告解除系爭契約。
　⒊查，上訴人所主張之系爭瑕疵，均非「縱經修繕仍無法達到
    其應有功能」之重大瑕疵，上訴人依系爭契約第9 條、第15
    條第2項，不得以驗收手續未完成而拒絕放款或繳款，已如
    前述。又上訴人於107年7月4日向上海商銀所為房貸申請，
    經上海商銀核貸後電話告知須於108 年1月18日完成撥款手
    續，後續該行未接獲撥款通知，依該行授信政策規範，如於
    核准後6個月內無完成第一筆動撥手續，申請額度即失效，
    需再重新申請一節，有上海商銀111年7月4日函附卷可憑（
    見本院卷二第31頁），則上訴人於未於108年1月18日配合完
    成撥款手續，則其後除有符合「自行指定金融機構貸款」或
    「不辦理金融機構貸款」之要件外，上訴人仍應重新配合附
    帶上訴人辦理金融機構貸款。
  ⒋觀附帶上訴人自107年11月6日起在以存證信函通知上訴人辦
    理系爭房屋之驗收會勘過程，即陸續於107年11月6日、同年
    11月21日及12月6日分別以附表二編號2、4、6所示之存證信
    函，催告上訴人於文到7日內確認同意附帶上訴人進行後續
    產權過戶及銀行貸款撥款手續，惟均未獲置理，有上開存證
    信函、掛號函件執據及投遞紀要附卷可憑（見原審審訴卷第
    147-156、163-167、175-179頁，原審卷一第37、39、9、41
    頁），堪認上訴人已有拖延拒辦及經附帶上訴人通知7日內
    未予補辦，而有違反系爭契約第6條第2款附件二約定之情事
    。嗣附帶上訴人復已於108年2月1日以附表二編號9所示之存
    證信函，催告上訴人於收受存證信7日內備齊資料向附帶上
    訴人辦理貸款申請及對保程序，否則將依民法第229條第2項
    、第20條第2項約定，沒收系爭房地價金15%合計243萬元作
    為違約金，並將其餘款項無息退還上訴人（見原審審訴卷第
    193-201頁），是依該等信函內容，堪認附帶上訴人實已再
    行催告上訴人應於文到7 日內履行申貸、對保程序，並告知
    屆期上訴人如未履行，附帶上訴人將依系爭契約第20條第2
    項解約並沒收243萬元之違約金。
  ⒌而上訴人於108年2月11日即收受前述存證信函後（見原審卷
    一第45頁），雖以附表二編號10之存證信函表示欲再進行系
    爭房地之會勘（見原審審訴卷第203-207頁），惟未於108年
    2月18日向附帶上訴人進行辦理申貸及對保程序，亦查無上
    訴人有何自行指定金融機構貸款或不辦理金融機構貸款之情
    形，堪認附帶上訴人得依系爭契約第20條第2項解除系爭契
    約。則附帶上訴人於108 年2月25日以附表二編號11之存證
    信函（見原審審訴卷第209-215頁），以上訴人違反第6條第
    2項附件二之約定，經催告未為履行而解除系爭契約，經上
    訴人於同年2月26日收受（見原審卷一第49頁），堪認適法
    。
  ⒍上訴人雖主張附表二編號7之存證信函僅告知上訴人貸款將於
    108年1月18日到期，未提及上訴人應於何時重新辦理，又附
    表二編號9之存證信函上訴人係於108年3月7日始收受（被證
    9），則應至108年3月14日起方構成「拖延」情事，依系爭
    契約第6條第2項附件二第2條規定，附帶上訴人應再定期通
    知上訴人補辦，倘上訴人仍未為之，附帶上訴人方取得解除
    權，而非附表二編號9之存證信函所定期間經過後，即得解
    除系爭契約云云。惟上訴人依約負有配合附帶上訴人辦理金
    融機構貸款之義務，且附帶上訴人在107年12月17日寄發附
    表二編號7之存證信函告知銀行撥款期限將於108年1月18日
    屆至，如逾期未撥款，將不得再次展延外，前已3次定期通
    知上訴人配合撥款手續未獲置理，上訴人已有違反系爭契約
    第6條第2項附件二約定之情事，俱如前述，附帶上訴人復依
    附表二編號9之存證信函催告定期辦理及告知屆期上訴人如
    未履行，將依系爭契約第20條第2項解約及沒收違約金，且
    附表二編號9之存證信函分別送達上訴人於系爭契約封面及
    末頁所載之高雄市○○區○○街000號（下稱系爭鳳山址）及高
    雄市○○區○○路000巷0號地址（下稱系爭小港址），並分別於
    108年2月11日及3月7日合法送達（見原審卷一第45、47頁）
    ，而該兩址均為附帶上訴人可與上訴人為通知、洽商之地址
    （詳見下述），是上訴人主張附帶上訴人未符合系爭契約所
    定之解約程序，核不足採。
  ㈢上訴人固主張附表二編號9、11 等存證信函，因未向上訴人
    於契約上記載之系爭小港址送達，且因陳淑芬非上訴人之系
    爭契約代理人或送達代收人，上訴人未與陳淑芬同住，故有
    通知程序不備、解約不合法云云（見原審卷二第55-59頁、7
    9-81頁），惟為附帶上訴人所否認。查，
　⒈按甲乙雙方互為之徵詢洽商或通知辦理情事，均應以書面為
    之，凡此項通知均以本約甲乙雙方所記載之住址掛號郵寄為
    之。為系爭契約第21條第1項所約定（見原審審訴卷第81頁
    ）。上訴人於系爭契約頁末之立約合約書欄所載地址雖為「
    高雄市○○區○○路000巷0號」（即系爭小港址，見原審審訴卷
    第91頁），然其於契約書封面另行記載個人地址為「高雄市
    ○○區○○街000號」（即系爭鳳山址，見原審審訴卷第51頁）
    ，可認上訴人於締約時即已留有系爭小港址及系爭鳳山址共
    二址，作為附帶上訴人可與之徵詢洽商、通知辦理之地址。
　⒉又觀附表二編號1、3、5、8、10、12等由上訴人寄出予附帶
    上訴人之存證信函，上訴人均是由「系爭鳳山址」寄出並蓋
    有上訴人私章（見原審審訴卷第141 、157、169、187、203
    、217 頁），益徵上訴人有以系爭鳳山址作為其與附帶上訴
    人通訊聯絡地址之意，而附帶上訴人將附表二編號9、11等
    存證信函寄送至系爭鳳山址，並經上訴人母親陳淑芬收受，
    亦有回執在卷可憑（見原審審訴卷第193、209頁，原審卷一
    第32、45、49頁），堪認附帶上訴人已合法向上訴人為觀念
    通知、意思表示，不論上訴人是否實際居住於系爭鳳山址皆
    然。上訴人主張其僅係委請居住於系爭鳳山址之人代為撰寫
    、回覆存證信函並代為用印，上訴人未有改以系爭鳳山址作
    為與附帶上訴人通訊聯絡地址之意，因此附帶上訴人有通知
    程序不備、解約不合法情事云云，並不足採信。
七、上訴人主張被上訴人於系爭契約有效期間內，另將系爭房地
    出售並辦畢所有權移轉登記，系爭契約已因可歸責於附帶上
    訴人之事由致給付不能而經上訴人合法解除系爭契約，是否
    有理由部分：
    附帶上訴人於108年3月13日另與張憲章簽立買賣契約，將系
    爭房地出售予張憲章，並於108 年4 月16日移轉所有權登記
    完畢一節，為附帶上訴人所不爭執，並有買賣契約書、土地
    及建物登記謄本在卷可佐（見原審審訴卷第225-231頁、卷
    一第240-253頁，本院卷一第179頁)，堪認屬實。惟兩造間
    之系爭契約業於108年2月26日經附帶上訴人合法解除，已見
    前述，則附帶上訴人係於系爭契約合法解除後始將系爭房地
    再出售予他人，並無一屋二賣之情事，上訴人主張系爭契約
    有可歸責於附帶上訴人之事由致給付不能之情事並據以解除
    契約，自屬無據。
八、上訴人依不當得利法律關係請求附帶上訴人返還違約金243
    萬元，有無理由？
  ㈠按當事人得約定債務人於債務不履行時，應支付違約金；違
    約金，除當事人另有訂定外，視為因不履行而生損害之賠償
    總額；其約定如債務人不於適當時期或不依適當方法履行債
    務時，即須支付違約金者，債權人除得請求履行債務外，違
    約金視為因不於適當時期或不依適當方法履行債務所生損害
    之賠償總額，民法第250 條定有明文。查，甲方（按指上訴
    人）違反第6條第2項附件二之約定時，甲方同意乙方（按指
    附帶上訴人）得經催告解除本約，並沒收本約房地總價款扣
    除合約加註條文第▁▁條預定裝潢金額後的金額百分之十五為
    違約金予乙方；甲乙雙方同意除依第二款之請求外，不得另
    行請求損害賠償，為系爭契約第20條第2項、第3項所約定（
    見原審審訴卷第81頁），上開約款既未表明屬懲罰性之文字
    ，且該違約金係附帶上訴人於解除契約同時始得請求，並不
    具強制附帶上訴人履行原約定之目的，而雙方又以特約表示
    附帶上訴人除系爭契約第20條第2項外，不得另行請求損害
    賠償，堪認此第20條第2項所稱之違約金，應屬賠償總額預
    定性之違約金。
  ㈡次按約定之違約金額過高者，法院得減至相當之數額，為民
    法第252 條所明文規定。而違約金數額是否相當，須依一般
    客觀事實、社會經濟狀況及當事人所受損害情形，以為酌定
    之標準。倘違約金係損害賠償總額預定性質者，尤應衡酌債
    權人實際上所受之積極損害及消極損害，以決定其約定之違
    約金是否過高（最高法院109年台上字第1795號判決意旨參
    照）。又經法院酌減至相當之數額而為判決確定者，就該酌
    減之數額以外部分，如債權人先為預扣，因該部分非出於債
    務人之自由意思而被扣款，債務人自得依不當得利法律關係
    請求債權人返還，且此項給付請求權，應認於法院判決確定
    時，始具體發生，並於斯時屆其清償期。
  ㈢本件系爭契約因上訴人違約且經催告而不履行，經附帶上訴
    人依系爭契約第20條第2項解約，並沒收系爭房地總價15%即
    243萬元之違約金【計算式：1,620萬元×15%＝243萬元】。本
    院審酌上訴人與附帶上訴人於107年7月4日始締結系爭契約
    ，嗣該約於108年2月26日經附帶上訴人解除後，附帶上訴人
    旋於108年3月13日將系爭房地另以1,650萬元出售予張憲章
    ，有買賣契約書在卷可佐（見原審卷一第240-253頁），附
    帶上訴人並無因上訴人違約，受有系爭房地市價跌落、不利
    再行出售之不利益。又系爭契約為成屋買賣，附帶上訴人因
    上訴人遲延未依約辦理銀行貸款給付剩餘價金而解除契約，
    所受損害除有無法如期取得剩餘價金予以利用（如償債或轉
    投資或轉存利息）外，尚有因被上訴人拒絕繼續履約，被上
    訴人解除契約前已付出之銷售成本，及房地管理費用，亦屬
    上訴人之損害，而附帶上訴人原依約可預期於貸款撥款期限
    108年1月18日屆至前取得銀行貸款支付而未取得、108年3月
    13日再行售出系爭房地前須負擔之房地管理費用，及附帶上
    訴人因與上訴人簽立買賣契約，已給付代銷系爭建案之代銷
    費用61萬200元，亦有興聯誠廣告有限公司111年1月24日函
    附卷可參（見本院卷一第397頁），並斟酌系爭房地客觀經
    濟環境、投資報酬率、不動產市場價格變化等一切情況，認
    系爭買賣契約約定違約金為買賣總價15%即243萬元，尚嫌過
    高，應酌減為100萬元，較為相當。　
  ㈣雖附帶上訴人引用「107年度營利事業各業所得額暨同業利潤
    標準」所載住宅營利之淨利率為8％（見本院卷一第163頁）
    ，主張附帶上訴人受有至少129萬6,000元所失利益之損害及
    受有將系爭房地再行出售予張憲章之代銷費用60萬4,200元
    之損害等語（見原審卷二第105頁，本院卷一第362頁），惟
    查同業利潤標準，並不足以代表個別公司經營之實際利潤，
    況查該等數額仍應扣除附帶上訴人轉賣所得，始為附帶上訴
    人所失利益，考量附帶上訴人於解約後不久，即以較系爭契
    約更為高之賣價，將系爭房地出售予張憲章，自不宜以「同
    業利潤標準」作為認定附帶上訴人實際受有之所失利益。而
    其將系爭房地再行出售予張憲章支出之代銷費用60萬4,200
    元，則屬系爭房地再行出售所應支出之成本費用，尚非本件
    違約之損害。至附帶上訴人另稱吳宗杰為上訴人授權之代理
    人，卻以網路張貼足以貶損附帶上訴人信譽之言論，或有至
    附帶上訴人銷售中心外進行撒冥紙、放鞭炮等行為，嚴重影
    響附帶上訴人之商譽云云，並提出照片及影片擷圖8張為證
    （見本院卷一第197-211頁，原審卷二第105-106頁），惟前
    述行為樣態縱認屬實，核屬吳宗杰個人另行與附帶上訴人衍
    生之侵權行為糾紛，上訴人雖有授權吳宗杰代為處理購買系
    爭房地所生紛爭（見原審卷二第123頁），然上訴人是否事
    前知悉及授意吳宗杰所涉上開侵權糾紛，並未見附帶上訴人
    舉證以實其說，尚難以此作為本件酌減違約金之事由。
  ㈤上訴人雖主張附帶上訴人原係與欣誠揚廣告事業有限公司（
    下稱欣誠揚公司）締結廣告企劃銷售合約，嗣附帶上訴人、
    欣誠揚公司及興聯誠公司簽立三方協議書（下稱三方協議書
    ），約定自108年2月28日後，由興聯誠公司取代欣誠揚公司
    ，承受前開廣告企劃銷售合約之權利義務，而依附帶上訴人
    與欣誠揚公司締結之明頂大鎮廣告企劃銷售合約書第3頁約
    定，欲請領系爭房地佣金，須同時具備「繳款金額超過系爭
    合約價金20%」及「未退戶」之要件。本件系爭契約價金為1
    ,620萬元，依系爭契約附件一房地價金分期付款表，上訴人
    已給付324萬元，未超過系爭合約價金20%(已交付予被上訴
    人之總金額為339萬元，其中15萬元為系爭契約第3條之代收
    款，非系爭契約價金），兩造復未完成交屋，欣誠揚公司或
    興聯誠公司均未達成請款要件，難認被上訴人有因系爭契約
    負有給付代銷費用之義務云云。惟查，依三方協議書第2條
    約定，108年2月28日以前售出戶別（扣除房屋編號A38一戶
    ）之銷售佣金由欣誠揚公司請領、108年3月1日以後售出戶
    別之銷售佣金由興聯誠公司請領，及其餘原契約未結清之權
    利義務（含房屋編號A38一戶，按指系爭房地）由興聯誠公
    司概括承受（見本院卷一第401頁），可知關於上訴人依系
    爭契約買受系爭房地所涉代銷費用等權利義務係由興聯誠公
    司取得，興聯誠公司復表示嗣已依系爭三方協議書收受附帶
    上訴人給付上訴人買受系爭房地之代銷費用61萬200元（見
    本院卷一第365、397頁），堪認附帶上訴人確有支出上開代
    銷費用。至附帶上訴人與欣誠揚公司原訂立之明頂大鎮廣告
    企劃合約書（見原審卷二第23-29頁），其約定之計佣方式
    係以住家及底價3.8％計佣，據以申請廣告銷售服務費，上訴
    人所指該合約書第3頁，則依針對佣金付款時間及方式之約
    定，並非請領佣金之要件，上訴人上開主張，核無足採。
九、綜合上述，系爭契約既因係上訴人違約而經附帶上訴人於10
    8年2月26日合法解除契約，則上訴人先位依民法第359 條前
    段、系爭契約第20條第1項、第259條第2項請求附帶上訴人
    應給付上訴人293萬元，及其中243 萬元自起訴狀繕本送達
    翌日起至清償日止，按日息萬分之2計算之利息，為無理由
    ，而其備位請求，因經法院酌減違約金至100萬元，則其依
    民法第179條，請求附帶上訴人給付上訴人143 萬元，及自
    本件判決確定翌日起至清償日止，按週年利率5%計算之利息
    ，則有理由，應予准許；逾此範圍之請求，並無理由，應予
    駁回。從而，原審就上開應准許部分，判命附帶上訴人應給
    付143萬元本息，並分別諭知兩造供擔保後，得、免假執行
    ，核無不當。至上開不應准許部分，原審為上訴人敗訴之判
    決及駁回該部分假執行之聲請，並無違誤。附帶上訴意旨、
    上訴意旨分別就上開兩部分指摘原判決不當，求予廢棄改判
    ，均為無理由，應予駁回。
十、本件事證已臻明確，兩造其餘攻擊防禦方法及所提證據，經
    核與判決結果不生影響，爰不逐一論述，併此敘明。
十一、據上論結：本件上訴及附帶上訴均無理由，爰判決如主文
      。
中　　華　　民　　國　　111 　年　　9 　　月　　28　　日
                            民事第一庭   
                                審判長法  官  甯  馨
                                      法  官  何悅芳
                                      法  官  林雅莉
以上正本證明與原本無異。
本件不得上訴。
中　　華　　民　　國　　111 　年　　9 　　月　　28　　日
                                      書記官  林宛玲
　　　　　　　　　　　　　　　　　　　　　　　　　　　　　　　　 
附表一：
編號 樓層      瑕疵內容       發現時點 1-1  1 廚房玻璃矽利康塗布不全 107.11.13（原證2） 1-2  櫃櫃旁踢腳板油漆髒污 107.11.13（原證2） 1-3  廚房門上方凹陷 107.11.13（原證2） 1-4  樓梯旁油漆髒污 107.11.13（原證2） 2-1  2 臥室門框凹陷 107.11.13（原證2） 2-2  落地窗框凹陷 107.7.4（原證6） 2-3  落地窗前後搖晃 107.11.13（原證2） 3-1 3 落地窗紗網大小與窗框不合 107.11.13（原證2） 3-2  天花板漏水 107.8月初（存證信2） 3-3  落地窗前後搖晃 107.11.13（原證2） 3-4  落地窗框凹陷 107.7.4（原證6） 3-5  踢腳板凹陷 107.7.4（原證6） 3-6  後臥室窗框油漆髒污 107.11.13（原證2） 3-7  窗前後搖晃 107.11.13（原證2） 3-8  窗台二丁掛填縫缺損 107.11.13（原證2） 3-9  樓梯下方油漆髒污 107.11.13（原證2） 3-10  梯間燈、消防感知器旁油漆髒污 107.11.13（原證2） 4-1  4 配電盤插座螺絲鬆脫 107.11.13（原證2） 4-2  天花板漏水 107.8月初（存證信2） 4-3  配電盤綠色接地線作用標示不明 107.11.13（原證2） 4-4  落地窗窗框損傷 107.11.13（原證2） 4-5  落地窗踢腳板釘突起 107.11.13（原證2） 4-6  前臥室門把手髒污 107.11.13（原證2） 4-7  浴室天花板破洞 107.11.13（原證2） 4-8  淋浴拉門汙損 107.11.13（原證2） 4-9  後臥室窗台右側白華未清理 107.11.13（原證2） 4-10  落地窗開關緊度應調整 107.11.13（原證2） 5-1  5 窗框上方二丁掛牆面白華未清理 107.11.13（原證2） 5-2  窗框有凹痕、軌道歪斜 107.11.13（原證2） 5-3  踏腳板落地窗轉角處有小洞、髒污 107.11.13（原證2） 5-4  配電盤缺少端子 107.11.13（原證2） 5-5  後陽台爬梯髒汙 107.11.13（原證2） 5-6  二丁掛牆面白華未清理 107.11.13（原證2） 6-1 屋頂 屋突漏水 107.8月初（存證信2） 6-2  反應濾氣管不足一呎 107.11.13（原證2） 6-3  二丁掛牆面白華未清理 107.11.13（原證2） 6-4  二丁掛牆面填縫不足 107.11.13（原證2） 6-5  給水管水流方向等標示不清 107.11.13（原證2） 6-6  通氣管未固定 107.11.13（原證2） 6-7  地面髒污 107.11.13（原證2） 

附表二：
編號 存證號碼 寄送人 寄送時間 （民國） 他造收受時間 （民國） 卷證出處 1 高雄新田000356號 上訴人 107年10月31日 107年11月1日 原審審訴卷第141-145頁 2 新興郵局002298號 附帶上訴人 107年11月6日 107年11月7日 原審審訴卷第147-155頁 3 高雄青年000454號 上訴人 107年11月16日 107年11月19日 原審審訴卷第157-161頁 4 新興郵局002386號 附帶上訴人 107年11月21日 107年11月23日 原審審訴卷第163-167頁 5 高雄廣澤000196號 上訴人 107年12月5日 107年12月6日 原審審訴卷第169-173頁 6 高雄順昌000254號 附帶上訴人 107年12月6日 107年12月10日 原審審訴卷第175-179頁 7 新興郵局002581號 附帶上訴人 107年12月17日 107年12月18日 原審審訴卷第181-185頁 8 高雄青年000032號 上訴人 108年1月28日 108年1月29日 原審審訴卷第187-191頁 9 高雄順昌000030號 附帶上訴人 108年2月1日 108年2月11日 原審審訴卷第193-201頁 10 高雄新田000027號 上訴人 108年2月13日 108年2月14日 原審審訴卷第203-207頁 11 高雄順昌000041號 附帶上訴人 108年2月25日 108年2月26日 原審審訴卷第209-215頁 12 高雄青年000064號 上訴人 108年2月27日 108年3月4日 原審審訴卷第217-219頁 13 高雄順昌000046號 附帶上訴人 108年3月8日 108年3月11日 原審審訴卷第221-223頁